臺灣臺北地方法院刑事判決　　　　　　　　　　　　八十九年度訴字第一六一八號
　　公　訴　人　臺灣臺北地方法院檢察署檢察官
　　被　　　告　壬○○
　　選任辯護人　楊志航律師
　　被　　　告　寅○○
　　選任辯護人　陳淑貞
　　被　　　告　卯○○
　　選任辯護人　高進發
右列被告因貪污等案件，經檢察官提起公訴（八十九年度偵字第二四○七號），本院
判決如左：
    主    文
壬○○、卯○○、寅○○共同依據法令從事公務之人員，利用職務上之機會，詐取財
物，壬○○、寅○○各處有期徒刑壹年陸月；卯○○處有期徒刑貳年，均褫奪公權壹
年，均緩刑伍年。
    事    實
壹、有罪部分：
一、壬○○原係台北縣烏來鄉衛生所主任（民國八十九年一月辭職），卯○○係該所
    之護士長、寅○○則為該所之護士，均係依據法令從事公務之人員。因台北縣烏
    來鄉位處偏遠，中央健康保險局為提昇該鄉民眾之醫療品質，而將該所列為得從
    事醫療之「山地離島地區山地偏遠一級」醫療院所，明知依據中央健康保險局「
    全民健康保險加強山地離島地區醫療服務作業方案」及「全民健康保險申請山地
    離島地區報酬作業須知」之規定，實際參與巡迴醫療之醫師及護士得請領報酬，
    醫師每次支給新台幣（下同）一千元，護士每次支給八百元，惟每人每月以申報
    八次為限，且執行該項作業應先提報巡迴醫療計畫表，經台北縣衛生局及中央健
    康保險局台北分局（下稱庚○○台北分局）許可及同意後，按每月實際參與之情
    況，填報醫療報酬申報表，向庚○○台北分局申請報酬，竟共同意圖為自己不法
    之所有，利用渠等亦從事該項巡迴醫療並指導或承辦該項業務之機會，明知護士
    乙○○係駐忠治村衛生室護士、癸○○為信賢村衛生室護士、寅○○本人則為駐
    福山衛生室之護士，均領有村室津貼，且渠等實際上僅在自己駐守之村室內從事
    巡迴醫療，為避免村室津貼與巡迴醫療報酬重複申請，並取得巡迴醫療得請領之
    最高金額（即醫護人員每月八次，醫生每次一千元，護士每次八百元），壬○○
    竟在台北縣烏來鄉衛生所內指示卯○○及寅○○，以村室護士即乙○○、癸○○
    、寅○○互相支援之方式，作為申報巡迴醫療之護士，並由卯○○負責指導寅○○，而寅○○明知壬○○每月巡迴醫療之次數約三次，丁○○醫師每月固定巡迴
    醫療四至五次，並於八十八年三月十日請喪假，乙○○護士在八十八年一月六日
    補休，寅○○本人在八十八年一月四日補休，均不可能再從事巡迴醫療；而忠治
    村、紅河谷、屯鹿、福山，雖為不同之醫療點，但至福山必須經過屯鹿，忠治村
    回程經過紅河谷，巡迴醫療時間合計均僅為半天，屬於同一次之巡迴醫療；且村
    室護士乙○○、癸○○及寅○○於醫師巡迴醫療至其駐守之村室時始同時參與巡
    迴醫療工作，並未至其他非駐守之村室從事巡迴醫療。竟於八十八年五月間某日
    ，在台北縣烏來鄉衛生所內，將福山至屯鹿，忠治村至紅河谷分開列為不同之巡
    迴醫療點，並浮列前開人員於八十八年一月至四月間參與巡迴醫療之地點、次數
    及時間，製作不實之巡迴醫療報酬申請表，經卯○○、壬○○審核後，於同年五
    月十七日持向庚○○台北分局申請巡迴醫療報酬，足生損害於庚○○台北分局對
    於巡迴醫療報酬審查之正確性及丁○○、田倉坤、癸○○及乙○○等人，並因此
    致庚○○台北分局陷於錯誤，於同年月二十九日逾付三萬三千二百元（起訴書誤
    載為十一萬三千四百元）。前開款項（含實際應付部分計十一萬三千四百元）於
    同年七月初撥付後，渠等為免同仁質疑，壬○○乃於八十八年七月九日之所務會
    議指示，全部巡迴醫療報酬由全體員工朋分，並指示卯○○協助寅○○製作應領
    清冊，其中壬○○分得二萬四千元，卯○○分得二千五百三十六元、寅○○分得
    二萬元，其餘款項則按不同之階級分配，嗣因該所同仁質疑領款之合法性而紛紛
    將款項退回，壬○○乃於八十八年九月十六日以承辦人員初次申報不諳申報作業
    規定，致費用申報人員名單有誤為由，將全數款項退回。且寅○○及壬○○於法
    務部調查局台北縣調查站調查時，自白上開事實。
二、案經台北縣政府政風室及法務部調查局台北縣調查站報請台灣台北地方法院檢察
    署偵查起訴。
    理    由
一、訊據被告壬○○、卯○○於本院審理時均矢口否認有何利用職務詐取財物及公務
    員登載不實公文書之犯行；被告寅○○固不否認前開巡迴醫療報酬申報表登載不
    實，惟亦矢口否認有何不法之意圖及犯罪之認識。被告壬○○辯稱：被告卯○○
    於八十八年一月間向伊報告庚○○台北分局催促烏來鄉衛生所申報巡迴醫療報酬
    ，伊曾指示由村室護士支援，即前往某一村室巡迴醫療之護士原則上安排非在村
    之護士支援；而巡迴醫療業務係護士長即被告卯○○之職掌，巡迴醫療之行政業
    務，由護理長指派最新進之護士即被告寅○○負責，故八十八年一月至四月之巡
    迴醫療報酬申報表係由同案被告寅○○製作，伊在申報表上核章，係相信承辦人
    員會據實申報，並未實際審核，而烏來鄉衛生所確有於申報表所載時間從事巡迴
    醫療，故伊不知申報表有不實之登載，亦無利職務詐取財物之可言。被告卯○○
    則辯稱：伊並未負責巡迴醫療業務，且未參與巡迴醫療報酬之申報作業，更未指
    示寅○○如何製作申報表，申報公文伊係最後補核章，完成行政程序，無權審核
    實質內容；而伊因事後亦僅分得二千五百三十六元，不可能與被告壬○○、寅○○共謀云云。被告寅○○則以：伊不諳巡迴醫療之申報作業，完全係依衛生所之
    申報慣例及被告壬○○與卯○○之指示申報，申報表之記載固有瑕疵，但伊並無
    犯罪之動機等語置辯。惟查：
    （一）被告寅○○於法務部調查局台北縣調查站調查時自白其在申報巡迴醫療報
          酬之初，因部分護士已領用駐守村室（衛生室津貼），而須剔除，故其請
          教壬○○及卯○○如何申報，為報得最高金額，壬○○及卯○○遂指示其
          以壬○○本身及乙○○，癸○○等為人頭，完成與實際不符之申報請表向
          庚○○請領報酬，壬○○每月實際參與巡迴醫療不超過三次（見八十九年
          偵字第二四○七號卷第三十三頁、三十四頁），且寅○○於本院審理時亦
          供稱其本人實際代班之情形只有一、二次；而被告壬○○於法務部調查局
          台北縣調查站調查時提出自白書，其自白書第三、四點明載：「直接參與
          巡診人員，經護士長明確告知駐村人員有逐日值班問題，列在申報人員名
          單中，可能會不符規定，職告以村室人員互相支援之方式來解決此問題」
          、「職參與巡迴醫療工作，在實際出巡的次數上與實際申報的次數承認確
          實不符，申報次數顯有過多。」等，此亦有被告壬○○之自白書可參（見
          同上偵查卷第四十一頁正反面）；被告卯○○於前開調查站調查時亦供稱
          ：本所欲申報八十八年元月至四月份之巡迴醫療報酬之初，承辦人寅○○
          因所內護士已領有「駐守村室津貼」，無法同時申報巡迴醫療報酬，為報
          獲最高金額，壬○○指示寅○○填寫不實之申報表（見同上偵查卷第四十
          九頁反面）。參以證人癸○○於偵查中及本院調查時證稱八十八年一至四
          月伊均在信賢，並未到福山、屯鹿等地從事巡迴醫療；證人乙○○於本院
          調查時證稱伊係忠治村村室護士，僅到過忠治村作巡迴醫療，並未到其他
          的醫療點巡迴醫療；證人丁○○於本院調查時證稱：伊每星期三都有固定
          牙科巡迴醫療，一星期才一次等語，核與被告壬○○、寅○○於調查局所
          為之自白太致相符，並有巡迴醫療計劃表、烏來鄉衛生所八十八年一至四
          月之巡迴醫療報酬申報表、烏來鄉衛生所所檢附之簽到簿、庚○○台北分
          局九十年一月十六日檢附之醫療費用付款明細表在卷足證，足見被告梁忠
          道確有指示被告寅○○以村室護士互相支援方式申報八十八年一至四月分
          之巡迴醫療報酬，且被告寅○○明知其本人、乙○○、癸○○除渠等駐守
          之村室外，並未到其他之醫療點參與巡迴醫療，而仍製作不實之八十八年
          一至四月分之巡迴醫療報酬申報表。
    （二）又八十八年一月間庚○○台北分局催請烏來鄉衛生局申報巡迴醫療報酬時
          ，被告卯○○尚特地帶同被告寅○○前往庚○○台北分局詢問巡迴醫療報
          酬之相關作業，並索取相關之申報表格等情，業據被告卯○○、寅○○供
          承在卷，被告卯○○、寅○○當時因不諳申報作業，而特地前往庚○○台
          北分局詢問相關之作業流程，衡情應無僅索取相關之申報表格，而不詢問
          申報依據之相關規定之理，且被告卯○○於本院審理時亦供稱庚○○台北
          分局有交付全民健康保險加強山地離島地區醫療服務作業方案及醫療報酬
          業須知；況被告寅○○於八十八年三月十五日向庚○○台北分局提出八十
          八年度巡迴醫療計劃表後，該局於同年四月二十九日同意登錄備查，並於
          說明二明載「依全民健康保險加強山地離島地區醫療服務作業方案規定，
          山地離島地區巡迴醫療，每位醫師及護理人員每月以八次為限，每次以半
          天為單位」，此分別有台北縣烏來鄉衛生所八十八年巡迴醫療計劃表、中
          央健康保險局台北分局八十八年四月二十九日健保北醫字第八八○三一○
          一八號函附偵查卷可參，函中既已明載巡迴醫療之依據，參以被告寅○○
          於調查局台北縣調查站所為之自白，被告寅○○於填載巡迴醫療報酬申報
          表時，對於巡迴醫療報酬之相關規定，斷無不知之理，其辯稱不諳法令規
          定造成作業上之疏失，並無可採。
    （三）被告卯○○雖辯稱巡迴醫療業務由被告寅○○承辦，伊並未參與排班，亦
          無參與申報作業云云。惟被告寅○○製作巡迴醫療報酬申報表，係經由被
          告壬○○、卯○○指示所製作之事實，業經被告寅○○供述在卷，且被告
          壬○○亦供稱指示被告卯○○督導被告寅○○提出巡迴醫療之計劃表並排
          班後公告張貼，被告卯○○曾提出依其理解駐在該村之護士不得再領該村
          之巡迴醫療報酬，巡迴醫療報酬申報表係經過被告卯○○核章後，伊才做
          最後之行政核章等語；另證人己○○於本院九十一年四月十六日調查時亦
          證稱曾見過被告卯○○與被告寅○○在商討巡迴醫療排班的事情；證人林
          玉真於同日證稱伊係派駐村室之護士，衛生所來巡迴醫療伊就會去做護理
          工作，這是護理長指派的例行性工作；並有台北縣烏來鄉衛生所各項業務
          承辦人及指定職務一覽表可參，核與被告寅○○、壬○○之供述大致相符
          ，足認被告卯○○確有參與巡迴醫療之排班業務，亦有指導被告寅○○如
          何申報巡迴醫療報酬，所辯純係事後推諉之詞，要無可採。
    （四）又證人丙○○即烏來鄉現任主任雖證稱：伊上任後，發現護理長不受同仁
          之尊重，無法發揮權責，因此曾在所務會議報告公文、公示都須經過護理
          長初核再送主任，伊上任後巡迴醫療醫護人員之報酬金，是每半年申報一
          次，當時之承辦人辛○○未經過護士長初核即送請伊核章，伊核章後有告
          訴辛○○程序應先送護士長，再呈主任裁示等語。惟證人丙○○係繼被告
          壬○○之後擔任烏來鄉衛生所之主任，並不知其接任前之公文流程，故尚
          難為被告卯○○有利之證明。
    （五）被告卯○○雖另辯稱：伊為護士長，倘與被告壬○○、寅○○間有犯意之
          聯絡，就其職位言，所分得之款項應較被告寅○○為高，應不僅止二千五
          百三十六元云云。然被告卯○○是否知悉被告寅○○所製作之巡迴醫療報
          酬申報表不實及有無有詐取財物之犯意，與其事後分得之款項多寡，並無
          必然之因果關係，其據以主張不知巡迴報酬申報表不實，亦未為任何指示
          ，亦屬無稽。
    （六）又烏來鄉衛生所實際上係由村室護士擔任巡迴醫療之工作，業據證人鍾鳳
          娥於本院調查時證述在卷，證人乙○○、癸○○亦證稱僅就渠等負責之村
          室從事巡迴醫療，故烏來鄉衛生所確實有定期巡迴醫療之情，應堪認定，
          惟其實際從事巡迴醫療之護理人員及次數，依證人丁○○於本院調查時所
          為之證述，其八十八年一至四月間每星期三固定到福山巡迴醫療，每星期
          五至貢寮支援，巡迴醫療時並未填假單，直接在簽到簿上蓋出差，則依簽
          到簿紀錄所示，丁○○一月至四月巡迴醫療之次數分別為四次、三次、四
          次、四次，合計為十五次，得請領之金額為一萬五千元；而被告壬○○依
          其於調查局所為之自白，每月巡迴醫療之次數不超過三次，核與被告鍾瑞
          珣之供述相符，故其八十八年一至四月實際從事巡迴醫療之次數應為十二
          次，得請領之金額為一萬二千元；田倉坤醫師於本院調查時雖證稱不記得
          其實際巡迴醫療之次數，惟依被告卯○○提出自八十六年十一月執行迄今
          之排班表所示，田倉坤每星期二在信賢、星期五在福山從事巡迴醫療（見
          八十九年偵字二四○七號卷第一六七頁），再參以田倉坤八十八年一至四
          月簽到簿之出差紀錄，其實際巡迴醫療之次數應為二十二次，得請領之金
          額為二萬二千元；另林玉貞、癸○○依其於調查局中所為之證述，其實際
          巡迴醫療之次數為一至四月八次，故渠二人每人得請領之金額應為六千四
          百元；另被告寅○○係駐福山護士，則其實際上參與之次數應為丁○○醫
          師加上田倉坤醫師之巡迴醫療次數，而田倉坤至福山巡迴醫療之次數以其
          實際巡迴之次數除以二，應為十一次，故寅○○實際參與巡迴醫療之次數
          應為二十三次，得請領之金額為一萬八千四百元；則以上人員得請領之巡
          迴醫療報酬為八萬零二百元，惟因被告未據實申報致庚○○台北分局支付
          十一萬三千四百元，逾付三萬三千二百元，亦有庚○○台北分局之醫療費
          用付款明細表足參，故被告辯稱並未因此詐得財物云云，亦無可採。
三、按被告壬○○、卯○○、寅○○於行為時，分別為烏來鄉衛生所之主任、護士長
    及護士，均係依據法令從事公務之人員。核被告等所為，係犯貪污治罪條例第五
    條第一項第二款利用職務上之機會，詐取財物罪及刑法第二百十六條、第二百十
    三條行使公務員登載不實之公文書罪，被告三人就上揭犯行，有犯意之聯絡及行
    為之分擔，皆為共同正犯。被告等登載不實事項於職務上所掌之公文書後復持以
    行使，其登載不實事項於公文書之低度行為為高度之行使行為所吸收，不另論罪
    。又被告等登載不實之目的，係利用職務之機會，向庚○○台北分局詐取財務，
    所犯上開二罪，有方法結果之牽連關係，依刑法第五十五條規定，應從一重之貪
    污治罪條例第五條第一項第二款詐取財物罪論處；被告壬○○、寅○○於偵查中
    自白犯罪，並自動繳回全部所得財物，應依貪污治罪條例第八條第二項減輕其刑
    ；又被告等因犯罪所得之財物在五萬元以下，且情節顯屬輕微，依貪污治罪條例
    第十二條第一項規定，減輕其刑。被告等均係偏遠地區之醫護人員，提供偏遠地
    區人民醫療服務，貢獻良多，渠等在巡迴醫療之申報作業上，因一時失慮，誤罹
    刑典，客觀上尚堪憫恕，是雖宣告法定最低本刑，猶嫌過重，爰依刑法第五十九
    條之規定，酌減其刑，並依法遞減之。爰審酌被告等之犯罪之動機、目的、手段
    、所生危害尚屬輕微，且犯後已將全部詐取之財物歸還庚○○台北分局等一切情
    狀，分別量處如主文所示之刑，並依法均宣告褫奪公權一年。查被告等前均未曾
    受有期徒刑以上刑之宣告，有台灣高等法院檢察署刑案紀錄簡覆表附卷可稽，其
    因一時失慮致罹刑章，經此刑之教訓，當知所警惕，而無再犯之虞，本院認前開
    對其宣告之刑，以暫不執行為適當，爰各併宣告緩刑伍年，以啟自新。被告等犯
    罪後，已將犯罪所得財物全部歸還庚○○台北分局，爰不另為追繳之諭知，附此
    敘明。
四、公訴意旨另以：被告等共同意圖自己不法之所有，以該所丁○○、田倉坤、癸○○、乙○○等為人頭，虛列屯鹿、信賢村、紅河谷等並無建物設備之地點，為巡
    迴醫療之地點及次數，製作不實之巡迴醫療計劃表，報請台北縣衛生局及保局台
    北分局同意；且明知丁○○醫師在八十八年一月八日、十五日、二十二日、二十
    九日，同年二月十一日、十二日、二十五日，同年三月三日、十七日，同年四月
    二十一日、二十八日，已申請出差；乙○○在八十八年一月十三日、二十七日，
    同年二月二十五日，同年三月三十一日已申請出差；癸○○在八十八年二月十日
    、二十日，已申請出差；被告寅○○在八十八年一月四日、十八日，亦已申請出
    差，不可能再從事巡迴醫療，竟仍製作不實的巡迴醫療報酬申報表，因認被告前
    開行為涉有刑法第二百十三條之公務員登載不實公文書罪嫌云云。惟訊據被告等
    均堅決否認前開犯行，辯稱巡迴醫療計劃表並無不實等語。經查：
    （一）台北縣烏來鄉之巡迴醫療點忠治村，分為忠治社區及紅河谷社區兩個點，
          業據證人甲○○於本院調查時證述在卷；而福山村則有屯鹿及福山兩個點
          ，屯鹿因沒有地方看診，因此巡迴車都會停在路邊，由護士下車通知村民
          出來看病，看病地點則在診療車上；信賢村有時在涼亭，有時在車上看診
          ；忠治村第一個點是紅河谷，紅河谷是村莊，醫護人員會把藥箱抬到住家
          前面較空曠的地方看診；而到福山會經過屯鹿，到忠治經過紅河谷等情，
          亦據證人子○○○即福山村村長、戊○○即烏來鄉衛生所司機於本院調查
          時分別證述在卷；且證人田倉坤亦證稱其巡迴醫療點在下盆（即屯鹿）進
          福山；另烏來鄉衛生所現任主任丙○○於本院調查時證稱巡迴醫療點有忠
          治村回程經過紅河谷、信賢村在涼亭、屯鹿、福山村衛生室。忠治村回程
          經過紅河谷、屯鹿至福山村衛生室都是算一次巡迴醫療；證人己○○、周
          杏芬、田倉坤分別證稱均有到過前開醫療點巡迴醫療，足證烏來鄉衛生所
          確有福山、屯鹿、忠治村、紅河谷、信賢村等五個醫療點。
    （二）又一般看病就診，所需的是專業的醫護人員，建築物僅硬體設備，如無特
          殊情形，根本毋庸有建築物作為醫療之輔助，況且山地偏遠地區醫療資源
          本較一般地區貧乏，在醫療車上或涼亭看診並無可議；而屯鹿、信賢、紅
          河谷雖無建物設備，惟屯鹿係在醫療車上、信賢村在涼亭、紅河谷在住家
          空曠處從事醫療工作之事實，分別據證人子○○○、戊○○、丙○○證述
          屬實，故公訴人以前開地點無建築物，而認被告虛列醫療點，顯屬率斷。
    （三）再巡迴醫療報酬申報表上丁○○等人申報巡迴醫療日期雖有出差之記載，
      惟證人丁○○於本院調查時證稱其巡迴醫療會在簽到簿上蓋出差，故出差
          亦有可能從事巡迴醫療，尚難認被告在申報表登載巡迴醫療之日期因簽到
          簿記載為出差，即認有何不實之可言。故公訴人認被告等前開行為涉有公
          務員登載不實公文書罪嫌，即屬無據，惟公訴人認前開犯行為論罪科刑部
          分有裁判上一罪之牽連關係關係，故本院不另為無罪之諭知，併此敘明。
據上論斷，應依刑事訴訟法第二百九十九條第一項前段，貪污治罪條例第二條前段、
第五條第一項第二款、第八條第二項、第十二條第一項、第十七條、第十九條，刑法
第十一條前段、第二十八條、第二百十六條、第二百十三條、第五十五條、第五十九
條、第三十七條第二項、第七十四條第一款，判決如主文
本案經檢察官丑○○到庭執行職務。
中      華      民      國      九十一      年    六    月    二十一    日
                                      臺灣臺北地方法院刑事第七庭
                                          法  官  吳  素  勤
右正本證明與原本無異。
如不服本判決，應於判決送達後十日內，向本院提出上訴狀。
                                          書記官  沈  芳  君
中      華      民      國      九十一    年      六    月    二十四    日
附錄本案論罪科刑法條全文
貪污治罪條例第二條：
依據法令從事公務之人員，犯本條例之罪者，依本條例處斷；其受公務機關委託承辦
公務之人，犯本條例之罪者，亦同。
貪污治罪條例第五條：
有左列行為之一者，處七年以上有期徒刑，得併科六千萬元以下罰金：
一、意圖得利，擅提或截留公款，或違背法令收募稅捐或公債者。
二、利用職務上之機會，詐取財物者。
三、對於職務上行為，要求期約或收受賄賂，或其他不正利益者。
前項第一款及第二款之未遂犯罰之。
貪污治罪條例第十二條：
　犯第四條至第六條之罪，情節輕微，而其所得或所圖得財物或不正利益在新臺幣五
　萬元以下者，減輕其刑。
犯前條第一項、第二項之罪，情節輕微，而其行求、期約或交付之財物在新臺幣五
  萬元以下者，亦同。
貪污治罪條例第十七條：
犯本案條例之罪，宣告有期徒刑以上之刑者，並宣告褫奪公權。
貪污治罪條例第十九條：
本條例未規定者，適用其他法律之規定。
刑法第二百十三條：
公務員明知為不實之事項，而登載於職務上所掌之公文書，足以損害於公眾或他人者
，處一年以上七年以下有期徒刑。
